【裁判字號】    98,交易,453
【裁判日期】    981030
【裁判案由】    過失傷害
【裁判全文】
臺灣板橋地方法院刑事判決             98年度交易字第453號
公  訴  人  臺灣板橋地方法院檢察署檢察官
被      告  乙○○
選任辯護人  李建民律師
上列被告因過失傷害案件，經檢察官提起公訴（98年度偵字第53
75號），被告於本院準備程序進行中，就被訴之事實為有罪之陳
述，經告知其簡式審判程序之旨，並聽取當事人之意見後，裁定
進行簡式審判程序，判決如下：
    主    文
乙○○因過失傷害人致重傷，處有期徒刑伍月，如易科罰金，以
新臺幣壹仟元折算壹日。
    事    實
一、乙○○於民國97年11月1 日下午4 時15分許，騎乘車牌號碼
    NS9-725 號重型機車，沿臺北縣蘆洲市○○路由西往東方向
    行駛，行至復興路與三民路交岔路口（下稱系爭交岔路口）
    處，欲右轉駛入三民路之際，原應注意行車遇有右轉彎時，
    應先顯示車輛前後之右邊方向燈光，或由駕駛人表示左臂向
    上，手掌向右微曲之手勢；汽車行駛至交岔路口右轉彎時，
    應於距交岔路口30公尺前顯示方向燈或手勢；且轉彎車應讓
    直行車先行等規定，而依當時天候晴、日間自然光線，路面
    狀態乾燥、無缺陷、無障礙物、視距良好各情，並無不能注
    意前開規定之情事，竟疏未注意於駛近系爭交岔路口30公尺
    前即顯示右邊方向燈，且於車行至系爭交岔路口欲右轉駛入
    三民路時應讓直行車先行，即貿然右轉，致是時無照騎乘車
    牌號碼635-DCW 號重型機車同向直行在乙○○右方之甲○○
    見狀閃避不及，甲○○所騎乘之機車左前車頭因而與乙○○
    騎乘之機車右側車身發生撞擊，雙方人車倒地，甲○○經送
    台北縣立醫院急救後診斷受有臉部擦傷、意識昏迷、左手掌
    擦傷、顱內出血之傷害，乃於同日行顱骨切開術並住院，迄
    同年12月27日轉至台北市立萬芳醫院急診接受高壓氧及復健
    治療，斯時診斷受有頭部外傷併硬膜下出血、蜘蛛膜下腔出
    血術後，迄98年1 月10日出院續門診複查，然於98年2 月9
    日，又至新光吳火獅紀念醫院住院，經診斷有左側頭皮下積
    水及腦膜缺漏乃於翌日行腦膜修補手術，98年2 月13日出院
    時仍診斷受有左頭皮下水腫、腦膜缺損等傷害，又於98年2
    月14日因癲癇發作至新光吳火獅醫院住院迄同年月19日始出
    院，於98年3 月30日仍經新光吳火獅紀念醫院診斷受有頭部
    外傷雙側腦部手術術後、癲癇、記憶力喪失，且前開記憶力
    喪失之傷害，因目前無藥物可有效地增強記憶力而達難治之
    重傷害結果；而乙○○於肇事後留待現場，並在有偵查犯罪
    職權之公務員尚不知何人犯罪前，即向據報趕赴肇事現場處
    理之臺北縣政府警察局蘆洲分局警員自首坦承肇事併接受裁
    判。
二、案經甲○○訴由臺北縣政府警察局蘆洲分局報告臺灣板橋地
    方法院檢察署檢察官偵查後起訴。
    理    由
一、認定犯罪事實所憑之證據及理由：
(一)、訊據被告對上揭犯罪事實，於本院審理時坦承不諱，並經證
    人即告訴人甲○○於警詢中證述在卷，且有道路交通事故現
    場圖、道路交通事故調查報告表(一)、(二)各1 份、現場及車損
    照片20紙、臺北縣立醫院97年12月27日第0000000 號診斷證
    明書1 紙、臺北縣立醫院98年1 月14日北縣醫診字第980048
    7 號驗傷診斷書1 紙、臺北市立萬芳醫院98年1 月10日診斷
    證明書1 紙、財團法人新光吳火獅紀念醫院98年2 月23日及
    98年3 月30日診斷證明書各1 紙、財團法人新光吳火獅紀念
    醫院98年5 月24日（98）新醫醫第0721號函暨所附病歷摘要
    紀錄紙及98年9 月21日（98）新醫教字第1468號函暨所附病
    歷摘要紀錄紙各1 份、本件案發時之系爭交岔路口處監視錄
    影光碟1 片、臺北縣政府警察局蘆洲分局道路交通事故肇事
    人自首情形紀錄表等附卷可稽，足認被告自白與事實相符，
    可以採信。
(二)、按行車遇有右轉彎時，應先顯示車輛前後之右邊方向燈光，
    或由駕駛人表示左臂向上，手掌向右微曲之手勢；汽車行駛
    至交岔路口右轉彎時，應距交岔路口30公尺前顯示方向燈或
    手勢，且行駛至交叉路口時，轉彎車應讓直行車先行，道路
    交通安全規則第91條第1 款、第102 條第1 項第4 、7 款分
    別定有明文；茲被告為智識健全之成年人，並領有駕駛執照
    ，其駕車上路自應依上開規定盡其注意義務；且本件車禍事
    故當時天候晴、日間自然光線，路面狀態乾燥、無缺陷、無
    障礙物、視距良好等情，亦有前開道路交通事故調查報告表
    (一)可參，是被告於車禍事故當時，亦無何不能注意前開規定
    之情事甚明；詎被告騎乘機車駛至系爭交岔路口欲右轉前，
    竟未先行顯示右邊方向燈或手勢及讓同向直行之告訴人先行
    ，即遽行右轉行駛，被告顯有駕車行駛至交岔路口右轉彎時
    ，疏未注意顯示方向燈光或手勢及讓屬直行車之告訴人人車
    先行即逕行右轉之過失無疑；而本件車禍事故之肇事責任歸
    屬，經送台灣省台北縣區車輛行車事故鑑定委員會鑑定結果
    ，亦認被告駕駛普通重型機車，超越後驟然右轉，未讓同向
    右側併行直行車輛，為肇事原因，此有台灣省台北縣區車輛
    行車事故鑑定委員會98年3 月26日北縣鑑字第0985180078號
    書函所附北縣鑑字第980078號鑑定意見書附卷可憑，益徵被
    告對本件車禍事故之發生確有過失，至為灼然；另被告前揭
    過失行為與告訴人所受前開傷害間，具有相當因果關係亦甚
    明確；綜上，本件事證明確，被告犯行堪以認定。
(三)、至被告於偵查及本院審理中雖均稱：告訴人當時未戴安全帽
    ，現場照片中告訴人騎乘之機車所掛的安全帽是告訴人朋友
    過來才把安全帽放上去，那台機車倒地附近均無安全帽，是
    告訴人未戴安全帽，才會傷得那麼嚴重云云；辯護人亦辯以
    ：告訴人頭部在監視器畫面好像是黑色的，應該是頭髮，沒
    有戴安全帽等語；惟查：本件案發後當日，依處理事故員警
    現場拍攝之相片編號4-7 內容所示，有一著黑色背心內搭白
    底襯衫併蓄髮（即髮量甚多且蓬鬆）男子倒臥地面，該倒臥
    地面男子頭部斯時並未有安全帽，然於現場拍攝之相片編號
    16內容所示，則有一頂附有可掀式深色護目鏡之白色安全帽
    置於車牌號碼635-DCW 號重型機車（即告訴人所騎乘機車）
    機車踏板上方掛物勾處，此有前揭案發現場相片在卷可稽（
    見偵查卷第26-28 、32頁），而前開相片中所示倒臥地面、
    著黑色背心內搭白底襯衫併蓄髮（即髮量甚多且蓬鬆）男子
    即為告訴人乙節，則為被告、告訴人所是認，是以告訴人於
    案發後倒臥地面時，頭部並未戴有安全帽之情以觀，被告稱
    告訴人車禍當時未戴安全帽等語，雖非全然無據，然核諸案
    發當時告訴人有戴安全帽乙節，已經告訴人於警詢中證述在
    卷（見偵查卷第10頁），而告訴人所稱其案發當時有戴安全
    帽乙節，亦核與前揭道路交通事故調查報告表(二)第24項之保
    護裝備選項欄中，填表警員係勾選本件車禍當事人均有戴安
    全帽之選項記載吻合（見偵查卷第17頁），復與案發現場照
    片中告訴人騎乘之車牌號碼635-DCW 號重型機車踏板上方掛
    物勾處，確懸掛有一頂附可掀式深色護目鏡之白色半罩式安
    全帽等情相符（見偵查卷第32頁），參酌本院於98年9 月14
    日準備期日當庭勘驗前揭案發時地現場之監視錄影光碟內容
    ，錄影畫面播放至00:00:07時，騎乘機車行駛在監視錄影畫
    面右後方之機車騎士（即告訴人）頭部位置顯示為淡色，惟
    淡色上方則有「部分」呈現黑色，此有勘驗筆錄及所附監視
    錄影翻拍相片在卷可稽，茲依該監視錄影內容可知，監視鏡
    頭係由被告及告訴人後方拍攝，而告訴人當時乃著黑色背心
    內搭白底襯衫併蓄髮（即髮量甚多且蓬鬆），業如前述，衡
    情，告訴人車禍事故當時果若未戴安全帽，則以其著黑色背
    心加上未戴安全帽併蓄髮（即髮量甚多且蓬鬆）之特徵以觀
    ，監視錄影所攝得告訴人上半身尤其頭部位置之影像，應不
    致出現淡白色影像，然前開監視錄影畫面卻顯示出告訴人頭
    部位置為淡色，惟淡色上方則有「部分」呈現黑色，再參酌
    前揭案發現場在告訴人所騎乘機車踏板上方掛物勾處所攝得
    之安全帽雖係白色半罩式，然附有可掀式之深色護目鏡乙節
    觀之，則監視畫面所顯示告訴人頭部位置淡色處之影像，容
    係白色安全帽（後傾），而淡色上方呈現之部分黑色影像，
    則不無係因該白色安全帽所附之深色護目鏡上掀，或告訴人
    因風吹而向後飛揚之深色頭髮所致，參酌本件車禍事故乃在
    被告與告訴人雙方均行駛中情況下發生碰撞，而碰撞後，告
    訴人機車刮地痕長達9.1 公尺，被告機車倒地處則更在告訴
    人機車倒地處後方1.2 公尺處，此有前揭道路交通事故現場
    圖在卷可稽（見偵查卷第14頁），顯見被告與告訴人人車碰
    撞斯時之力道非微，方留下甚長之刮地痕，則告訴人所戴安
    全帽於此等受撞力道非微情況下飛出掉落他處，即與情理無
    悖，當無從以告訴人於案發後倒臥地面時，頭部未戴有安全
    帽，遽認本件車禍事故當時，告訴人並未戴有安全帽，是被
    告、辯護人前揭所辯，尚難遽採；至告訴人於本件車禍事故
    當下，雖確未領有任何駕駛執照，而屬無照駕駛，此有道路
    交通事故調查報告表(二)（參見前開偵查卷第17頁）、本院卷
    附之交通部公路總局臺北區監理所98年8 月11日北監駕字第
    0980041143號函附卷可稽，則告訴人無照駕駛依道路交通管
    理處罰條例第21條第1 項第1 款規定，固得處以罰鍰，然其
    此項違規行為，僅屬行政罰之範疇，且未考領駕駛執照不得
    駕車，乃基於行政管理及保護駕駛人之安全所為之規定，與
    過失責任之判定，並無必然關係，不得僅以被害人未考領機
    車駕駛執照，即認應負肇事之大部分責任，亦要難因此認被
    害人與有過失（最高法院83年度台上字第6595號、85年度台
    上字第813 號、89年度台上字第1431號判決意旨參照），況
    本件車禍肇事原因乃因被告騎乘機車行經系爭交岔路口時，
    未顯示方向燈或手勢即驟然右轉且未讓屬直行車之告訴人人
    車先行，已如前述，且本件車禍事故之肇事責任歸屬，經送
    台灣省台北縣區車輛行車事故鑑定委員會鑑定結果，亦認告
    訴人無照駕駛普通重型機車雖有違規定，但無肇事因素，此
    有前揭鑑定意見書在卷可憑，是告訴人雖有無照駕車之行為
    ，惟尚難執此即認告訴人對本件車禍之發生亦與有過失；再
    者，告訴人有無戴安全帽及是否無照駕駛等情，亦僅屬告訴
    人對本件車禍事故之發生是否與有過失之問題，仍不得解免
    被告對本件車禍發生具有前開過失之認定，附此敘明。
(四)、綜上，本件事證明確，被告犯行，堪以認定。
二、應適用之法律、科刑審酌事由：
(一)、按刑法第10條第4 項第6 款規定，其他於身體或健康，有重
    大不治或難治之傷害，為重傷之一種，所謂於身體或健康有
    重大不治或難治之傷害，係指傷害重大，其傷害之結果，對
    於身體健康確有終身不治或難治者而言；所謂「重大不治」
    係指終身不能恢復之謂，「難治」謂難於治療，是二者之間
    尚有區別（最高法院80年度台上字第5826號、70年度台上字
    第3377號判決意旨可資參照）；查告訴人因本件車禍事故受
    有如事實欄所述傷害，其中記憶力喪失之傷害，目前無藥物
    可有效地增強記憶力，有前揭本院卷附之財團法人新光吳火
    獅紀念醫院98年9 月21日（98）新醫教字第1468號函暨所附
    病歷摘要紀錄紙在卷可稽；按人之記憶，乃日常生活所依憑
    ，若損及記憶，於生活，於健康，均屬重大情事，且記憶受
    損情況，既無藥物可有效地增強記憶力，應堪認有難予醫治
    之困難，因此足認告訴人所受傷害係屬難治之重傷害（台灣
    高等法院89年度交上易字第179 號、96年度交上易字第205
    號判決意旨參照）；茲審諸告訴人於98年8 月24日本院訊問
    時，對於本院訊問告訴人之生日、身分證號碼、住址等基本
    資料，告訴人或沉思後回答、或無法完整記得、或完全忘記
    ，且表示上開資料告訴人於車禍前可清楚記憶，此有本院98
    年8 月24日準備程序筆錄可參，足見告訴人自事發後至本院
    訊問時已近10個月，其記憶力仍有障礙，併斟酌前開財團法
    人新光吳火獅紀念醫院98年9 月21日（98）新醫教字第1468
    號函亦清楚表示目前無藥物可有效地增強記憶力等情明確，
    俱徵告訴人受傷後，部分記憶力已喪失，且其記憶受損情況
    ，並無藥物可有效地改善，有難予醫治之困難甚明，即足認
    告訴人所受此部份傷害係屬重大難治之傷害，核與刑法第10
    條第4 項第6 款所定「重傷害」要件相符，是核被告本件所
    為，係犯刑法第284 條第1 項後段之過失致重傷害罪；至前
    開財團法人新光吳火獅紀念醫院98年9 月21日（98）新醫教
    字第1468號函暨所附病歷摘要紀錄中固另記載「記憶力喪失
    雖非重大傷害」等語，然刑法上重傷定義係指傷害重大，且
    不能治療或難於治療者而言，與醫學上是否評價為重大傷害
    並不必然相同，且本院認依上述事證，堪認依告訴人記憶受
    損情況，因無藥物可有效地改善，有難予醫治之困難，足認
    告訴人所受此部份傷害係屬重大難治之傷害，自難僅因上開
    財團法人新光吳火獅紀念醫院函文中另提及記憶力喪失非重
    大傷害等語，遽認告訴人尚非受有重傷害，附此敘明；又被
    告於肇事後未被有偵查權之公務員或機關發覺其為犯嫌前，
    即向到場處理之警員自首犯行，進而接受裁判等節，有臺北
    縣政府警察局蘆洲分局道路交通事故肇事人自首情形紀錄表
    在卷足憑，爰依刑法第62條前段規定減輕其刑。
(二)、爰審酌被告既騎乘機車參與道路交通，本應小心謹慎以維自
    身及他人之安全，詎竟疏未注意汽車行駛至交岔路口右轉彎
    時，應距交岔路口30公尺前顯示方向燈或手勢，且行駛至交
    叉路口時，轉彎車應讓直行車先行等規定，於行經系爭交岔
    路口時貿然右轉而肇事之過失情節，併致告訴人因此所受傷
    勢非微，被告所為甚屬不該，暨斟酌被告坦承犯行、犯後態
    度尚稱良好，惟其迄未與告訴人達成和解等一切情狀，量處
    如主文所示之刑，並諭知如易科罰金之折算標準，以示懲儆
    。
據上論斷，應依刑事訴訟法第273 條之1 第1 項、第299 條第1
項前段，刑法第284 條第1 項後段、第41條第1 項前段，第62條
前段，刑法施行法第1 條之第1 項、第2 項前段，判決如主文。
本案經檢察官高智美到庭執行職務。
中    華    民    國    98    年    10    月    30    日
                  交通法庭  法  官  陳明偉
以上正本證明與原本無異
如不服本判決應於送達後10日內向本院提出上訴狀
                            書記官  陳玉心
中    華    民    國    98    年    10    月    30    日
附錄本案論罪科刑法條全文：
中華民國刑法第284 條第1項
因過失傷害人者，處6 月以下有期徒刑、拘役或5 百元以下罰金
，致重傷者，處1 年以下有期徒刑、拘役或5 百元以下罰金。


司法院資訊處製作；財團法人民間司法改革基金會備份。
